【裁判字號】    90,上易,581
【裁判日期】    900327
【裁判案由】    詐欺
【裁判全文】
臺灣高等法院刑事判決                              九十年度上易字第五八一號
    上  訴  人  臺灣板橋地方法院檢察署檢察官
    上  訴  人
    即  被  告  丙○○
右上訴人因詐欺案件，不服臺灣板橋地方法院九十年度易字第五八一號，中華民國八
十九年十二月二十二日第一審判決（起訴案號：臺灣板橋地方法院檢察署八十八年度
偵緝字第七八０號；移送併辦案號：八十九年度偵字第一四０五七號）提起上訴，本
院判決如左：
    主  文
原判決撤銷。
丙○○連續意圖為自己不法之所有，以詐術使人將本人之物交付，處有期徒刑壹年。
    事  實
一、丙○○於民國（下同）八十六年一月間，財務狀況困難，已週轉失靈，明知將無
    法還款，竟意圖為自己不法之所有，隱瞞其情，基於概括犯意，先後於八十六年
    三月間及同年六月間，連續二次打電話至臺北縣中和市○○路五二號三樓乙○○
    住處，佯稱其經營代書業務之友人從事第二順位抵押放款（俗稱二胎借款），獲
    利豐厚，並均提供不動產設定抵押供作債權擔保，誘使乙○○誤信其言，陷於錯
    誤，為牟取厚利，乃應允借款予丙○○，由丙○○委請其代書友人辦理第二順位
    抵押放款與他人，而分別於八十六年三月三日及同年六月三日，均預扣利息八萬
    元後，各匯款九十二萬元與丙○○，丙○○並簽發發票日依序為八十六年七月二
    十八日及同年八月三日，面額均為一百萬元，付款人均為臺灣土地銀行永和分行
    之支票各乙紙交付予乙○○。丙○○另基於同前之概括犯意，隱瞞其無資力之事
    實，自八十六年四月二十三日起至同年六月二十三日止，連續六次均以電話託詞
    投資房地產需增資繳款為由，向甲○○借款，詐使甲○○陷於錯誤，而於附表所
    示時間，將附表所示之借款金額，匯予丙○○，計共三百萬元。丙○○得手後，
    僅曾於八十六年六月底償還甲○○極小部分借款十五萬元外，其餘則均未返還。
    乙○○、甲○○始知受騙。
二、案經乙○○、甲○○分別訴由臺灣板橋地方法院檢察署檢察官偵查起訴及移送併
    辦。
    理  由
一、右揭犯罪事實，分據告訴人乙○○、甲○○指訴綦詳，乙○○部分並有匯款回條
    聯、支票、退票理由單等影本二紙為憑，甲○○部分則有電匯申請書、匯款回條
    等影本各二紙可佐，質之上訴人即被告丙○○亦坦承向告訴人等於上開時地，借
    用前揭款項，迄僅償還甲○○十五萬元，餘均未還之事實。被告雖矢口否認有何
    詐欺取財之犯行，辯稱其向告訴人借款均僅表明供己週轉，並未言及第二順位抵
    押貸款或投資房地產之事，嗣其係因投資房地產虧損並遭倒帳致未能還款，並非
    蓄意詐欺云云。惟：
  （一）查被告開設之支票存款帳戶自八十六年一月八日即開始有退票情形，八十六
        年二月間退票未註銷，已有退票紀錄，迄八十六年十一月二十八日遭拒絕往
        來等情，有台灣土地銀行永和分行八十八年七月八日永存字第八八００二五
        八號函為證，是被告於八十六年三、四月間開始向告訴人等借款之前，即財
        務狀況困難，週轉失靈，被告於原審亦自承其係財務困難，利息已無法週轉
        時，即向他人借款等語，足徵被告向告訴人等借款之初，已乏支付能力；又
        被告並未就業無固定之收入，亦據被告於本院供承無訛，被告雖稱其另有坐
        落台北縣永和市○○路○段三二六號三樓、台北縣樹林市○○街○段四五巷
        四二弄十之一號及桃園縣中壢市龍岡醫院附近之房屋共三棟等資產云云，惟
        被告所有之上開永和市房屋係於八十七年三月間始取得所有權，上開樹林市
        之房屋則係於八十七年五月間取得所有權，有各該房屋登記資料為憑，各該
        房屋於被告向告訴人借款時，均尚非被告所有之財產，且嗣亦均因被告另積
        欠他人債款而出賣或遭拍賣，該房屋變價所得自無供作清償本案被告向告訴
        人借款資金之可能，而上開中壢市之房屋，被告迄未能提出任何所有權證明
        ，是被告明知卻隱瞞其無清償能力之事實，向不知情之告訴人借款，其主觀
        上有屆期不還之不法所有意圖甚明。
  （二）次查被告於偵查中，供稱向乙○○借款時，確向乙○○表示其友人從事代書
        業務，款項置放該友人處辦理第二順位抵押權貸放予他人，每月可獲二至三
        分不等之利息，且有房地設定抵押作為擔保，乙○○因而交付款項後，其查
        悉該友人並非代書實係地下錢莊，即未將乙○○委交之款項經由該友人放款
        ，而自行挪用週轉等語，顯見乙○○指被告託詞從事第二順位放款牟取厚利
        為由，向其借款等語非虛；另被告向告訴人甲○○借款係以投資房地辦理增
        資繳款為由一節，亦據甲○○提出被告之借據影本一紙，其上載明「借款人
        丙○○於民國八十六年四月二十三日至八十六年六月二十三日因合夥投資房
        地產增資繳款，遂向債權人甲○○共借款二百八十五萬元，丙○○也確實收
        到該筆款項．．．」等語，被告並自承該借據上之簽名係其親書，是甲○○
        指被告以投資房地產為由向其借款，亦堪憑信。被告嗣雖翻異前詞，改稱其
        係以供己週轉為由向告訴人借款，未曾言及第二順位抵押放款及投資房地產
        云云，顯屬虛妄；又被告向告訴人等借得之款項，悉用以支付其本身其他借
        款之利息，並未再從事投資等情，亦據被告於偵審中陳明無訛，則被告隱瞞
        其無清償能力之事實，復分別以委請代書友人辦理第二順位之抵押放款賺取
        豐厚利潤及投資土地須增資繳款等不實之事由向告訴人乙○○、甲○○借款
        ，使不知情之告訴人等均陷於錯誤而交付借款，客觀上，被告顯係以詐欺之
        手段使告訴人為財物之交付。
    綜上所述，被告主觀上既有不法所有之意圖，客觀上復施用詐術使人為財物之交
    付，是被告詐欺犯行，洵堪認定。
二、核被告所為，係犯刑法第三百三十九條第一項之詐欺取財罪。被告先後多次詐欺
    犯行，時間緊接，犯罪構成要件相同，顯係基於概括犯意所為，應依連續犯之規
    定論以一罪，並加重其刑。被告詐欺告訴人甲○○部分雖未據起訴，惟與其餘已
    起訴之被告詐欺乙○○部分既有裁判上一罪關係，自為起訴之效力所及，本院應
    予併審。
三、原審據以論罪科刑，原非無見，惟原判決犯罪事實欄雖敘明被告於附表所示日期
    向甲○○詐借現款，使甲○○陷於錯誤而先後交付如附表所示之款項等語，然原
    判決書卻無附表，其所載犯罪事實即欠明瞭，自有未合；又原判決既認乙○○指
    被告向其詐欺七十餘萬元款項部分之犯罪事實未能證明，而此部分復未據起訴，
    即非屬本案應審究之範圍，仍原判決竟敘明就此部分不另為無罪之諭知，亦顯有
    未洽。被告上訴空言否認犯罪，檢察官上訴亦徒循告訴人甲○○所請，求為改判
    重刑，固均無足取，惟原判決既有上開可議，即無可維持，自應由本院予以撤銷
    改判。爰審酌被告素無前科，有臺灣高等法院檢察署刑案紀錄簡覆表在卷可按，
    惟本案其詐得之款項高達五百萬元，犯後復未坦承犯行，亦未與告訴人等和解，
    僅償還甲○○十五萬元，犯罪後態度欠佳，因此造成告訴人之損害匪淺，及其犯
    罪之動機、目的、手段等一切情狀，仍量處有期徒刑一年。
四、末查告訴人乙○○復指被告自八十六年七月起至同年十二月上，另向其詐借多筆
    小額款項，合計約七十餘萬元，並簽發面額為五十萬元之本票乙紙，詎於本票到
    期日並未兌現，因認被告就此部分亦涉有詐欺罪嫌。惟按犯罪事實應依證據認定
    之，無證據不得推定其犯罪事實；又不能證明被告犯罪者，應諭知無罪之判決；
    刑事訴訟法第一百五十四條、第三百零一條第一項分別定有明文。再按刑法第三
    百三十九條第一項詐欺罪之成立，以意圖為自己或第三人不法所有，以詐術使人
    將本人或第三人之物交付為要件；所謂以詐術使人交付，必須被詐欺人因其詐術
    而陷於錯誤，若其所用方法，不能認為詐術，亦不致使人陷於錯誤，即不構成該
    罪（最高法院七十六年度臺上字第四九八六號、四十六年度臺上字第二六０號判
    例參照）。訊之被告丙○○堅詞否認其事，辯以除上開二百萬元外，僅曾向乙○○借用五萬元且已償還，並無其他小額借款，該五十萬元本票則是為償還乙○○
    上開二百萬元借款利息而簽發等語。查乙○○於八十八年一月所提之告訴狀中，
    僅言及被告於八十六年十二月間向其借款二十萬元並簽發面額五十萬元之支票等
    情；繼於八十八年五月十九日偵訊中，又稱係以三萬元、五萬元之數額陸續借予
    被告共三十五萬元（參偵查卷第三十四頁背面）等語；八十九年一月六日於原審
    提出自繕之零星借款紀錄表乙紙上，則記載被告自八十六年四月二十五日起至八
    十七年三月十二日止，陸續向其借二萬元至十五萬元不等之款項，合計為五十六
    萬；嗣於原審言詞辯論期日再改稱被告自八十六年七月間起至八十六年十二月間
    止，陸續向其借得七十三萬元（參原審八十九年十二月八日審判筆錄），告訴人
    就此部分借款之時間及數額，前後所供顯不一致，已難遽信，況此部分告訴人除
    提出於八十六年十二月三十一日匯款三萬元、八十七年一月十三日匯款五萬元、
    八十七年三月四日匯款三萬元及八十七年三月十二日匯款五萬元等予被告之匯款
    單共四紙為證外，別無其他事證可佐，而該匯款單固足認被告曾向乙○○借貸十
    六萬元之事實，參以乙○○於告訴狀中即已自承被告借用此部分款項當時，已言
    明因經濟拮据，請求酌借生活費用等語，是被告借用此部分款項時，就其無資力
    之事實既已言明，乙○○願出借款項與被告顯非出於被告隱瞞無資力之事實，施
    用詐術使其陷於錯誤，是被告此部分未能如期返還借款，應純屬債務不履行之民
    事糾葛，核與刑法上詐欺罪之構成要件尚屬有間，此外，本院復查無其他積極事
    證足資證明被告有此部分詐欺犯行，其此部分犯行自屬不能證明，即與被告前揭
    論罪科刑部分不生裁判上一罪關係，且此部分未據起訴，即非本院所得併予審究
    ，附此指明。
據上論斷，應依刑事訴訟法第三百六十九條第一項前段、第三百六十四條、第二百九
十九條第一項前段，刑法第五十六條、第三百三十九條第一項，罰金罰鍰提高標準條
例第一條前段，判決如主文。
本案經檢察官張秋雲到庭執行職務。
中    華    民    國      九十      年      三      月      二十七      日
                              臺灣高等法院刑事第十六庭
                                  審判長法  官    許  增  男
                                        法  官    黃  鴻  昌
                                        法  官    蔡  彩  貞
右正本證明與原本無異。
不得上訴。
                                        書記官    張  淑  芬
中    華    民    國     九十     年       三       月      三十        日
刑法第三百三十九條第一項：
意圖為自己或第三人不法之所有，以詐術使人將本人或第三人之物交付者，處五年以
下有期徒刑、拘役或科或併科一千元以下罰金。
附表
┌───────────┬─────────────┐
│借  款  日  期        │  借款金額（單位：新台幣）│
├───────────┼─────────────┤
│八十六年四月二十三日  │  五十萬元                │
├───────────┼─────────────┤
│八十六年五月一日      │  三十萬元                │
├───────────┼─────────────┤
│八十六年五月十四日    │  五十萬元                │
├───────────┼─────────────┤
│八十六年五月二十三日  │  五十萬元                │
├───────────┼─────────────┤
│八十六年六月三日      │  一百萬元                │
├───────────┼─────────────┤
│八十六年六月二十三日  │  二十萬元                │
└───────────┴─────────────┘


司法院資訊處製作；財團法人民間司法改革基金會備份。
